最高法院刑事判決　　　　　　九十四年度台上字第五五一八號
　　上　訴　人　台灣高等法院台中分院檢察署檢察官
　　被　　　告　丙○○
　　　　　　　　　　　　18號.
　　　　　　　　丁○○
　　　　　　　　　　　　號
　　　　　　　　乙○○
　　　　　　　　　　　　88號.
　　　　　　　　甲○○
　　　　　　　　　　　　56號.
上列上訴人因被告等違反公職人員選舉罷免法等罪案件，不服台
灣高等法院台中分院中華民國九十四年二月十六日第二審判決（
九十四年度選上訴字第一０四號，起訴案號：台灣彰化地方法院
檢察署九十一年度偵續字第四０號），提起上訴，本院判決如下
：
    主  文
原判決關於丙○○部分撤銷，發回台灣高等法院台中分院。
其他上訴駁回。
    理  由
壹、發回部分（即丙○○部分）：
本件原判決以公訴意旨略稱：被告丙○○係民國八十七年第四屆
立法委員選舉候選人，意圖散播於眾及使同為該屆立法委員選舉
之候選人謝聰敏不當選，並基於毀損謝聰敏名譽之犯意，在其文
宣內引用被告丁○○、乙○○、甲○○於八十七年十一月八日在
中國時報上刊登「敬告立委候選人謝聰敏無情、無義、絕情冷血
」等字樣之聲明啟事，並有「謝先生您確經常跑到溪頭的米堤飯
店去渡假，住六千元（新台幣，下同）一夜的套房……」之不實
事項，在選區內散發，足以生損害謝聰敏之名譽，並影響選民判
斷之正確性，案經謝聰敏訴請偵辦，因認被告丙○○以一行為涉
犯公職人員選舉罷免法第九十二條之意圖使候選人不當選而以文
字傳播不實之事罪及刑法第三百十條第二項之誹謗罪嫌云云。經
審理結果，認為不能證明被告丙○○犯罪，因而維持第一審關於
諭知被告丙○○無罪之判決，駁回檢察官關於被告丙○○部分在
第二審之上訴，固非無見。
惟查：審理事實之法院，對於案內與待證事實有重要關係，而應
依法調查之證據，倘未依法調查或雖已調查而未調查明白，即與
證據未經調查無異，如率行判決，其判決當然為違背法令。又公
職人員選舉罷免法第九十二條之意圖使候選人當選或不當選罪，
係以行為人在主觀上有使候選人當選或不當選之犯意，在客觀上
有以文字、圖畫、錄音、錄影、演講或他法，散布謠言或傳播不
實之事，足以生損害於公眾或他人者，為構成要件。所謂「謠言
」或「不實之事」，係指該「捏造之語」或「虛構之事」，其內
容出於故意虛捏者而言，倘有合理之懷疑，致誤認有此事實而為
散布或傳播時，固可認其欠缺犯罪之故意，而不成立本罪。是以
事實審法院，就行為人是否出於虛捏之故意，抑或基於合理之懷
疑，致誤認有此事實，自應詳予調查，始足正確適用法律。本件
被告丙○○之文宣內所敘及關於告訴人謝聰敏在美國擁有高級華
宅及經常至溪頭米堤飯店渡假等文字，其中：（一）原判決依謝
聰敏之配偶邱幸香於第一審之證詞及卷附照片，認謝聰敏與邱幸
香曾於滯留美國期間，居住在附有車庫、游泳池、花圃、庭院等
設施之房屋，且彼等於接待訪客之際，並未表明該處所有權之歸
屬，一般到訪友人依其客觀所見事實，自會產生該屋係由謝聰敏
購買使用之推論等情（見原判決理由四(十)）。然查：依邱幸香所
證述之內容，原審同案被告甲○○之妻固曾造訪謝聰敏在美國借
住之處所，且當時邱幸香並未告知該處所係借住等語（見第一審
卷第一六四頁），但甲○○之妻究係何時前往造訪？斯時謝聰敏
是否已擔任立法委員？又甲○○之妻有無將該處所附加設施情狀
告知被告丙○○？被告丙○○係基於何種事實而得以合理的懷疑
該處所為謝聰敏擔任立法委員後所購置？再參諸文宣所載「當年
流亡美國的謝先生，沒有自己的房子，四處暫住朋友家。返台做
了立委後，短短三兩年，就在美國加州的橘郡Orange County 擁
有屬於自己的Ｈouse（最高級的華宅，前後有庭院、游泳池、大
車庫、花圃和樹籬）。」等文字，被告丙○○對於謝聰敏在美國
原係借住他人房屋一事，似亦非完全不知情，則文宣內所傳述謝
聰敏在美國購置華宅事，是否仍可認無虛捏之故意，自不無可疑
。（二）原判決以謝聰敏與邱幸香對於謝聰敏是否曾至米堤飯店
一事證述內容不一，因認謝聰敏是否確實從未於米堤飯店住宿消
費？實足啟人疑竇。且不論謝聰敏係親自前往找尋邱幸香或僅在
該處游泳休閒，其有現身於米堤飯店之事實應無疑義。被告丙○
○乃依據他人目睹謝聰敏出入米堤飯店之客觀事實，推斷告訴人
謝聰敏係在該處住宿消費，並參考當時米堤飯店房價及餐飲費用
，而於文宣上載述：「謝先生您確經常跑到溪頭的米堤飯店去渡
假，住六千元一夜的套房、喝一杯二百元的咖啡、吃一頓二千八
百元的龍蝦大餐。」等語，應係本於上揭事實所產生之主觀確信
，亦非捏造虛構不實之情節（見原判決理由四(十一)）。然查謝聰敏
究竟現身於米堤飯店幾次？被告丙○○所知悉他人目睹之情狀究
如何？被告丙○○係基於何種事實而得以合理的懷疑謝聰敏「經
常」住宿米堤飯店、吃大餐？倘僅目睹謝聰敏出入米堤飯店一次
，可否直接推論謝聰敏「經常」住宿該飯店、吃大餐？其間是否
有必然關係？此在在影響被告丙○○是否有傳播不實事項之認定
，自應查明釐清，原審對此未加調查究明，即認定被告丙○○無
虛捏上開事實之犯罪故意，殊嫌速斷。上訴意旨執以指摘原判決
關於被告丙○○違反公職人員選舉罷免法部分違背法令，尚非全
無理由，應認原判決關於該部分有撤銷發回更審之原因。至被告
丙○○被訴誹謗部分，公訴意旨以之與上開違反公職人員選舉罷
免法部分為想像競合犯，有裁判上一罪關係，基於審判不可分之
原則，應併予發回。
貳、駁回部分（即丁○○、乙○○、甲○○部分）：
一、違反公職人員選舉罷免法部分：
按刑事訴訟法第三百七十七條規定，上訴於第三審法院，非以判
決違背法令為理由，不得為之。是提起第三審上訴，應以原判決
違背法令為理由，係屬法定要件。如果上訴理由狀並未依據卷內
訴訟資料，具體指摘原判決不適用何種法則或如何適用不當，或
所指摘原判決違法情事，顯與法律規定得為第三審上訴理由之違
法情形，不相適合時，均應認其上訴為違背法律上之程式，予以
駁回。本件檢察官上訴意旨略稱：（一）被告丁○○、乙○○、
甲○○刊登之聲明啟事，敘述損害謝聰敏名譽之事項，散布於眾
，呼籲彰化選民抵制謝聰敏等語。是被告丁○○、乙○○、甲○
○顯然有使謝聰敏不當選及散布於眾之意圖，而且已經以文字散
布足以毀損謝聰敏名譽之事項，原審未為相同之認定，與經驗法
則有違。（二）聲明啟事之內容敘述謝聰敏於前次立法委員當選
後，除彰化市總部以外，馬上關閉縣內所有後援會服務處，致使
總統選舉無法順利進行，棄恩師彭明敏於不顧。而謝聰敏於第一
審審理時證稱：八十四年立法委員選後，只剩下員林，彰化服務
處，另外和美服務處有維持一段時間，田中是陳儀惠的住家，他
說留著繼續服務選民沒有關係等語。乃原審竟依證人蔡水鎮所證
選後員林服務處關閉之證言，遽認謝聰敏於當選立法委員後陸續
關閉服務處，僅保留彰化市一處服務處，顯然未傳訊陳儀惠等人
調查和美、田中服務處是否關閉，有未調查證據，且違反論理法
則之違背法令。退一步言，假設上開敘述屬實，亦無法導出謝聰
敏係無情、無義、絕情冷血、令人寒心、天理不容之評論，足見
被告丁○○、乙○○、甲○○有犯罪之故意，原審認上開文字係
表達渠等所認知之事實，或基於相當事實所為具有關聯性之評論
，而與虛捏事實有別，其論斷亦有違誤云云。
惟查：犯罪事實之認定，應憑證據，如未能發現相當證據，或證
據不足以證明被告犯罪時，自不能以推測或擬制之方法，以為裁
判之基礎。而證據之取捨與證據之證明力如何，均屬事實審法院
得自由裁量、判斷之職權；茍其此項裁量、判斷，並不悖乎通常
一般人日常生活經驗之定則或論理法則，又於判決內論敘其何以
作此判斷之心證理由者，即不得任意指摘其為違法，而據為提起
第三審上訴之合法理由。原判決以公訴意旨略稱：被告丁○○、
乙○○、甲○○於八十七年十一月間，基於意圖散播於眾及使立
法委員選舉候選人謝聰敏不當選之犯意聯絡，由甲○○出錢並徵
得乙○○之同意，於同年十一月八日在中國時報上刊登「敬告立
委候選人謝聰敏無情、無義、絕情冷血……除彰化市總部以外，
縣內所有後援會服務處馬上關閉，致使總統選舉無法順利進行，
棄恩師於不顧……為此我們大聲呼籲彰化選民，用實際行動抵制
如此無理念、無情義的人！」等字樣之聲明啟事，足以毀損謝聰
敏之名譽，並影響選民判斷之正確性，而足以生損害於公眾及謝
聰敏之權益，案經謝聰敏訴請偵辦，因認被告丁○○、乙○○、
甲○○涉犯公職人員選舉罷免法第九十二條之意圖使候選人不當
選而以文字傳播不實之事罪嫌云云。經審理結果：（一）依謝聰
敏及蔡水鎮於第一審之證詞，足認謝聰敏於彰化縣境內之服務處
，於第三屆立法委員選舉結束並獲知當選後，旋即宣告關閉，聲
明啟事所載：「謝聰敏順利當選立委，但當他當選後，立即拋棄
對我們的承諾，除彰化市總部以外，縣內所有後援會服務處馬上
關閉」等語，尚與事實經過無違。（二）依謝聰敏於第一審所言
觀之，第三屆立法委員選舉時謝聰敏之服務處就是後援會，均由
當地人執行運作，顯見二者並無明顯區分，功能亦相互結合，在
該次立法委員選舉過後自仍有繼續維持運作之可能，非可逕以一
般單純選舉後援會地位視之。尤其第三屆立法委員選舉係於八十
四年十一、十二月間進行投票，緊接於隔年三月間進行總統大選
，則該二次重要選舉時間相距甚近，且謝聰敏與當年民主進步黨
所提名之總統候選人彭明敏不僅隸屬同一黨派，更具有師生關係
之特殊情誼，基於資源共享之考量，按理謝聰敏參選第三屆立法
委員時所成立之後援會自無必要依循往例於選後立即解散，況且
該等措施亦非一成不變之情例，而可留待彭明敏競選總統時加以
利用，此一推論亦無悖於事理之可言。（三）謝聰敏既於當選第
三屆立法委員後陸續關閉服務處及後援會，僅保留彰化市一處繼
續維持，且蔡水鎮亦證述謝聰敏於關閉員林服務處之際，未事先
知會會長及總幹事，即驟然將服務處內之器材用品搬運一空，並
未留待彭明敏於隔年競選總統時承接使用，對於謝聰敏參選第三
屆立法委員期間之支持者或服務處、後援會工作人員而言，內心
自當極為詫然不解，亦勢必難免引起外界物議。被告丁○○、乙
○○、甲○○在聲明啟事，除揭露謝聰敏於選後關閉服務處、後
援會之事實外，使用「棄恩師於不顧」、「此種行徑，令人寒心
，天理不容」、「無理念、無情義」、「無情、無義、絕情冷血
」等文字，衡情應係表達渠等所認知之事實，或基於相當事實所
為具有關聯性之評論，而與虛捏事實、空言謾罵之情形究屬有別
（見原判決理由四(六)(七)(八)）。此外復查無其他積極證據足資證明
被告丁○○、乙○○、甲○○有違反公職人員選舉罷免法犯行，
因認犯罪不能證明，而維持第一審諭知被告丁○○、乙○○、甲
○○無罪之判決，駁回檢察官就該部分在第二審之上訴，已說明
就案內所有證據，本於調查所得心證，而為綜合判斷、取捨，認
被告丁○○、乙○○、甲○○之犯罪尚屬不能證明之理由，此係
事實審法院採證認事之職權行使，所為論斷按諸通常經驗，並非
一般事理之所無，從形式上觀察，難認有違背經驗法則、論理法
則，或有其他應於審判期日調查之證據而未予調查或判決不備理
由之違背法令情形。再查：（一）檢察官據告訴人謝聰敏聲請提
起上訴意旨所指未傳喚陳儀惠為證部分，經查檢察官於第一審及
原審並未聲請傳喚該名證人，且查謝聰敏於第一審以證人身分證
稱：「（檢察官問：八十四年參選立委選舉時，你的競選總部有
幾處？答：）我在彰化市設立總部，另外在員林、田中、北斗、
二林、鹿港、社頭、和美、溪湖有設服務處。」；「（檢察官問
：服務處八十四年立委選舉後，關閉幾處？答：）只剩下員林、
彰化，其他都關閉，另外和美服務處，他們願意自己出經費，有
維持一段時間，田中是陳儀惠的住家，他說留著繼續服務選民沒
有關係。」（見第一審卷第一一八頁背面第五行至第九行、第一
一九頁背面第八行至第十二行）等語，顯見無論和美或田中服務
處有無繼續服務選民，均不影響謝聰敏關閉各該服務處之認定，
原審未就之再加調查，尚難謂有應於審判期日調查之證據未予調
查之違法。（二）原判決對於謝聰敏關閉部分服務處，引發支持
者物議等情，已綜合調查之證據，詳加論析，有如上述。而以現
今社會大眾一般認知，師生之誼係五倫之一，學生對老師之行為
若有不當，自難免引起負面評價，原判決認聲明啟事之內容並非
被告丁○○、乙○○、甲○○憑空虛構，亦無違背經驗法則或論
理法則可言。上訴意旨顯未依據卷內訴訟資料，具體指出有何足
資證明被告丁○○、乙○○、甲○○犯罪之積極證據原審未予調
查審酌，僅就原審調查證據及對於證據證明力判斷等職權之適法
行使，任意指摘原判決違法，核與法律規定得為第三審上訴理由
之違法情形，不相適合。檢察官就被告丁○○、乙○○、甲○○
違反公職人員選舉罷免法部分之上訴違背法律上之程式，應予駁
回。
二、誹謗部分：
按刑事訴訟法第三百七十六條所列各罪之案件，經第二審判決者
，不得上訴於第三審法院，法有明文。本件檢察官指被告丁○○
、乙○○、甲○○涉犯刑法第三百十條第二項誹謗罪嫌部分，核
屬刑事訴訟法第三百七十六條第一款之案件，依上開說明，既經
第二審判決，自不得上訴於第三審法院。縱此部分公訴意旨認與
上述違反公職人員選舉罷免法部分有想像競合關係，係為裁判上
一罪，但重罪之違反公職人員選舉罷免法部分，其上訴為不合法
，本院應從程序上予以駁回，而無從為實體上判決，誹謗部分亦
無從適用審判不可分原則，併為實體上審判。檢察官竟復對誹謗
部分提起上訴，顯為法所不許，應予駁回。
據上論結，應依刑事訴訟法第三百九十五條前段、第三百九十七
條、第四百零一條，判決如主文。
中　　華　　民　　國　九十四　年　　十　　月　　六　　日
                      最高法院刑事第十庭
                          審判長法官  陳　正　庸
                                法官  賴　忠　星
                                法官  王　居　財
                                法官  林　開　任
                                法官  林　立　華
      本件正本證明與原本無異
                                      書  記  官
中　　華　　民　　國　九十四　年　　十　　月　 十一 　日
                                                      Ｑ
